【裁判字號】    95,判,143
【裁判日期】    950209
【裁判案由】    採取土石
【裁判全文】
最  高  行  政  法  院  判  決
                                     95年度判字第00143號
上  訴  人  甲○○
被 上訴 人  臺南縣政府
代  表  人  乙○○
上列當事人間因採取土石事件，上訴人不服中華民國93年8月19
日高雄高等行政法院93年度訴字第282號判決，提起上訴。本院
判決如下：
    主  文
上訴駁回。
上訴審訴訟費用由上訴人負擔。
    理  由
一、上訴人未經申請許可，擅自於訴外人蔡莊時（上訴人配偶）
    所有而由其管理之臺南縣柳營鄉○○○段1318之2地號土地
    採取土石，並將採取之土石僱用貨車外運至訴外人林太涼所
    有臺南縣新營市鎮1308地號土地傾倒。案經臺南縣警察
    局新營分局柳營分駐所派員於民國（下同）92年7月5日上午
    9時許當場查獲，並移送被上訴人審查上訴人違章成立，乃
    以其違反土石採取法第36條之規定，以92年9月1日府工水字
    第0920125987號處分書裁處上訴人「罰鍰新臺幣1,000,000
    元，禁止繼續挖掘土方並不得將已採取之砂石外運，限於92
    年10月3日辦理整復及清除其設施」之處分。上訴人不服，
    提起訴願，亦遭決定駁回；遂提起行政訴訟。
二、上訴人於原審起訴主張：上訴人確於系爭土地實施整地，惟
    按土石採取法第3條之立法意旨可知，凡符合該條但書之情
    況者，無需取得目的事業主管機關之核准，且觀之該條第2
    項之授權規定，採取土石免申辦土石採取許可管理辦法（下
    稱管理辦法）之規範內容應僅及於土石採取之地點、面積、
    數量、期間，應無包括「核准」，顯逾越母法之授權規定，
    有違憲之虞，是被上訴人所為之裁罰顯不合法，為此，求為
    判決撤銷原處分及訴願決定等語。
三、被上訴人則以：系爭挖掘之土地目前仍呈凹穴狀，縱使原來
    有突出之土地，其挖掘仍超出所填之範圍始能構成凹穴；縱
    或上訴人所述為屬實，然於92年7月5日要將該突出之土挖掘
    運走，仍應徵得目的事業主管機關之同意。其次，土石採取
    法第3條第1項第2款雖規定實施整地不在應取得土石採取許
    可規定內，但依中央主管機關（即經濟部）所定之管理辦法
    第3條第1項規定，雖實施整地外運土石無須經土石採取許可
    申請等法定程序，但應不能免除須由相關機關核准之程序，
    是上訴人未經目的事業主管機關核准，亦不能視為合法等語
    ，作為抗辯。
四、原審審酌全辯論意旨及調查證據之結果，以：按上訴人於警
    訊時之陳述，上訴人僱工在系爭土地挖掘土石之目的是為了
    填補同一塊土地上低窪坑洞處；然事實上，上訴人僱用之訴
    外人陳龍生在系爭土地挖掘土石後，卻是交由陳龍生另雇請
    之砂石車司機陳世明將之運至臺南縣新營市鎮1308地號
    林太涼所有之田地傾倒，此業據訴外人陳龍生、陳世明、林
    太涼分別於警訊中供證明確，有各該警訊筆錄附於原處分卷
    足佐，顯與上訴人警訊時所稱不符；再參以卷附查獲時現場
    照片所示，上訴人係將挖取之土石集中於某處，並無任何填
    補低窪坑洞處所之情形，且上訴人亦非將所有農地土壤翻鬆
    ，再將高出部分移往較低處，僅係在土地上之一角挖取土石
    ，隨即將土方外運，則此先行將土方外移之舉，必造成將來
    低處無土壤可彌補之情形，顯與整地之情形有違，是上訴人
    主張其所為係整地行為，並非可採。次按，土石採取法第3
    條第1項第2款固規定實施整地行為無庸取得許可，然此應僅
    限於在自有土地內實施整地行為，並無將土石外運之情形而
    言，否則行為人以實施整地之名，行外運土石之實，要非土
    石採取法之立法本意，是以同法第3條第2項明確規定「前項
    各款土石採取地點、面積、數量、期間之管理辦法，由中央
    主管機關定之。」亦即土石採取法第3條第1項所規定之各款
    仍應受中央主管機關所定之管理辦法規範，則經濟部訂定管
    理辦法，該管理辦法第3條規定，並未逾越母法之規定等由
    ，乃駁回上訴人在原審之訴。
五、上訴意旨略謂：上訴人為自耕農，實施整地係利排水灌溉，
    依土石採取法第3條規定，實施整地無需取得目的事業主管
    機關之「核准」，被上訴人依據管理辦法第3條第1項規定，
    以上訴人實施整地未經申請核准據以裁罰，該管理辦法顯逾
    越母法之授權規定，有違憲之虞。本件上訴人既係在自己所
    有農地實施整地，則將所挖取之土石外運至林太涼所有田地
    傾倒，以供改善該地土壤之用，此乃亟為正常行為，原處分
    機關不知體恤民困，係典型酷吏，原審竟玩弄文字遊戲，助
    紂為虐，自有判決不適用法規或適用不當之違誤，其判決當
    然違背法令等語。
六、本院按「採取土石，應依本法取得土石採取許可。但下列情
    形，不在此限：一、採取少量土石供自用者。二、實施整地
    及工程就地取材者。三、礦業權者在礦區內採取同一礦床共
    生之土石者。四、因天災事變緊急搶修公共工程所需者。五
    、政府機關辦理重要工程所需者。」「前項各款土石採取地
    點、面積、數量、期間之管理辦法，由中央主管機關定之。
    」土石採取法第3條定有明文。經濟部依據上開法條第2項之
    授權訂定採取土石許可管理辦法，其第3條規定：「依本法
    第三條第一項第二款規定實施整地及工程就地取材外運土石
    者，以經目的事業主管機關核准者為限。」以為管理之依據
    ，並未逾越上開法律授權之目的及範圍，與憲法尚無牴觸。
    上訴人主張採取土石無需取得目的事業主管機關之核准，該
    管理辦法逾越母法之授權云云，委無足採。此外上訴人復就
    原審取捨證據、認定事實之職權行使謂為未當，難謂為合法
    之上訴理由。綜上所述，上訴論旨均無可採，上訴人猶執前
    詞指摘原判決違誤，為無理由，應予駁回。
據上論結，本件上訴為無理由，爰依行政訴訟法第255條第1項、
第98條第3項前段，判決如主文。
中    華    民    國    95    年    2     月    9     日
                  第二庭審判長法  官  廖  政  雄
                              法  官  林  清  祥
                              法  官  鍾  耀  光
                              法  官  姜  仁  脩
                              法  官  胡  國  棟
以  上  正  本  證  明  與  原  本  無  異
中    華    民    國    95    年    2     月    9     日
                              書記官  張  雅  琴


司法院資訊處製作；財團法人民間司法改革基金會備份。
